臺灣高等法院刑事判決　　　　　　　　　　　　　　九十年度上易字第二九一六號
　　上　訴　人　臺灣臺北地方法院檢察署檢察官
　　上　訴　人
　　即　被　告　丁○○
　　選任辯護人　陳建勳
右上訴人因被告背信等案件，不服臺灣臺北地方法院九十年度易字第七七二號，中華
民國九十年七月九日第一審判決（起訴案號：臺灣臺北地方法院檢察署八十九年度偵
字第二三四五七號）提起上訴，本院判決如左：
    主  文
原判決撤銷。
丁○○共同為他人處理事務，意圖為自己不法之利益，而為違背其任務之行為，致生
損害於本人之財產，處有期徒刑陸月，如易科罰金以參佰元折算壹日。
    事  實
一、丙○○○係日本人，於民國（下同）六十八年二月二十日及同年三月二十六日分
    別以其女友乙○○（另案審結）名義登記購買座落台北市○○區○○段三小段四
    二七地號面積○．○四三四公頃土地，應有部分十二分之一及其地上建物即建號
    ○二一七八號，門牌號碼為台北市○○路一○○二號四樓房屋（下稱系爭房地）
    ，房地總價合計為新台幣（下同）二百五十八萬元，並另支付所需電器設備、裝
    璜等費用四十二萬七千九百元，交由乙○○簽收，惟丙○○○恐日後發生糾紛，
    乃另立書面由乙○○親自簽名承認系爭房地之所有權人為丙○○○，乙○○為登
    記名義人，嗣丙○○○因職務關係轉赴印尼經商，乃來台商請乙○○辦理系爭房
    地所有權之移轉登記，詎遭乙○○拒絕，丙○○○即於八十五年七月三十日具狀
    向原審法院民事庭提起民事訴訟，請求乙○○將系爭房地移轉登記，並以該起訴
    狀繕本送達之日即八十五年八月二十六日，為終止信託關係之意思表示，亦即於
    終止信託關係後，請求乙○○將系爭房地所有權移轉登記為丙○○○所有，嗣經
    原審法院民事庭於八十六年五月十日以八十五年度重訴字第一○五六號判決乙○○應將系爭房地移轉登記為丙○○○所有，並於八十六年十一月二十四日核發民
    事判決確定證明書，丙○○○因之取得請求將系爭房地移轉登記為其所有之執行
    名義。
二、丁○○為住商不動產房屋仲介公司新生店副理，於八十八年四月間，明知系爭房
    地雖信託登記為乙○○所有，但業經判決應由乙○○移轉登記予丙○○○所有，
    亦即乙○○為將受強制執行之債務人，於強制執行程序終結前不得擅自處分系爭
    房地，竟為貪圖仲介銷售之佣金及買賣成交之業績，竟與乙○○共同意圖為自己
    不法之利益，以及共同意圖損害丙○○○之債權，先簽訂專任委託銷售契約書，
    由丁○○代尋系爭房地之買主後，利用丙○○○為辦理系爭房地之移轉登記，而
    先行塗銷假處分查封登記之際，於八十八年五月六日，共同將系爭房地以一千零
    六十萬元之價格出售予買主即不知情之劉時興（另由檢察官為不起訴處分），並
    利用不知情之代書徐進達（另由檢察官為不起訴處分）向台北市中山地政事務所
    辦理所有權移轉登記，於同年月二十六日將該房地所有權移轉登記予劉時興，致
    生損害於丙○○○實際上之財產，並足生損害於丙○○○之債權。
三、案經告訴人丙○○○訴請台灣台北地方法院檢察署檢察官偵查起訴。
    理  由
一、訊據被告丁○○矢口否認有前揭犯行，辯稱：乙○○雖有委託伊處理系爭房地之
    出售事宜，但伊完全不知乙○○就系爭房地與告訴人丙○○○有何信託關係，亦
    不知彼等對於系爭房地涉有訴訟，僅知乙○○本身有官司，至於官司內容並不清
    楚，亦不知法院判決乙○○要將系爭房地移轉登記予告訴人丙○○○之事，且乙○○亦未向伊提及有關任何判決之事。況乙○○早於結識伊之前即曾將系爭房地
    以出租及抵押借款方式持續損害告訴人丙○○○之債權，乙○○之信託任務無待
    乎伊介入，且乙○○對於伊非無隱匿前開民事判決存在之動機，伊於受託及仲介
    銷售期間亦未經由任何途徑獲知上情，自無與乙○○共犯背信及損害債權之意圖
    。再乙○○之供述，顯有瑕疵，且與事實不符，另本案之其他證據亦不足以證明
    伊已明知系爭房地判決確定及房屋納稅人名義已變更為告訴人丙○○○之事實，
    而告訴人丙○○○在本案不具證人資格，自不得以告訴人之指訴為證據資料。末
    查，損害債權罪並不處罰未遂犯，本案所有權移轉登記予劉時興之行為，嗣已經
    主管機關撤銷登記，回復為乙○○所有，自不構成損害債權罪章云云。惟查：
(一)前揭事實，業據告訴人丙○○○指訴甚詳，並有八十八年四月三十日之專任委託
    銷售契約書、八十八年五月六日不動產買賣契約書及系爭房地之登記謄本等在卷
    可稽。
(二)告訴人丙○○○於八十五年七月三十日具狀向原審法院民事庭提起民事訴訟，請
    求乙○○將系爭房地移轉登記，並以該起訴狀繕本送達時即八十五年八月二十六
    日，為終止信託關係之意思表示，並於終止信託關係後，請求乙○○應將系爭房
    地所有權移轉登記為丙○○○所有，嗣經原審法院民事庭於八十六年五月十日以
    八十五年度重訴字第一○五六號判決乙○○應將系爭房地移轉登記為丙○○○所
    有，並於八十六年十一月二十四日核發民事判決確定證明書等情，亦有原審法院
    八十五年度重訴字第一○六五號、八十八年度重訴字第一○一號全卷查明屬實，
    足見乙○○確係將受強制執行之際之債務人，而於強制執行程序終結前不得擅自
    處分（即法律上處分）系爭房地。
(三)共犯乙○○於八十八年四月間簽訂專任委託銷售契約書前，已將前揭判決情形，
    包括其須將系爭房地移轉登記予告訴人丙○○○，且業已確定等結果之情事，告
    知被告丁○○等情，業據乙○○於八十九年五月三十日檢察官訊問時供稱：「（
    有無告知丁○○房子有糾紛）有，告訴他房子還在打官司，因我與日本同居人在
    訴訟，日本人說房子信託給我的，我是告他沒有信託關係。房子官司未付裁判費
    被駁回」等語，於八十九年五月三十日檢察官訊問時供稱：「（有無將繳稅的稅
    單給丁○○及徐進達看）我有拿給丁○○看，他說幫我查松江路的房子，因我與
    日本人在訴訟中要証明稅都是我在繳，因在八十六年、八十七年間稅變成日本人
    的名字，我無法去查，鄭某說他可以去查」等語，於原審供稱：八十七年我要繳
    房屋稅時，稅單一直沒有寄來，我去找稅捐單位他們告訴我房子的名義，是丙○○○的名字，所以我請丁○○幫忙查，是請他幫我查是否，還要再繳房屋稅」等
    語，於本院調查時供稱：「（你之前是有請丁○○去申請房屋稅單，或者房屋完
    稅證明，或者只是去查詢你是否已經繳納房屋稅？）房子二十幾年來房屋稅及地
    價稅都是我繳的，八十七年的稅單沒有來，我覺得很奇怪，就跑去中南分處去查
    ，電腦列出來不是我的名字，我就問承辦的小姐說我要繳稅，房子是我的，她說
    電腦裡面是日本人的名字，不能夠開單讓我繳，那時我認識甲○○律師，透過朱
    律師介紹認識被告丁○○，我就委託被告再幫我查為何稅單沒有辦法請出來，結
    果查出來也是無法繳房屋稅。（既然你之前已經查過了，沒有稅單就不用繳稅了
    ，為何還要拜託被告去申請稅單繳稅？）我是想被告在賣房子，比較清楚，所以
    單純的請他幫忙，因為房子二十幾年來房屋稅都是我在付，忽然間不是我的名字
    ，所以我要查。（你委託被告賣這間房子時，被告知道不是你的名義嗎？）我當
    時有委託被告賣另外的房子，後來又請他查這間房子房屋稅的問題，他就問我說
    這間房子為何沒有賣，我就把這間房子涉及到民事官司，敗訴之後，律師以自己
    的名義上訴，沒有繳裁判費，致遭駁回的事情告訴他，我有聽人家說不能賣，因
    為八十六年房子的官司輸了之後我知道不能賣，到八十八年也都沒有賣，一直到
    被告邀我要賣，我才告訴他那些事情，並且跟他說我跟日本人同居二十幾年的事
    情，被告說瞭解我的情形，而且會同情我，不會抽我佣金，後來他找到第一個買
    主，開價九百六十萬元，但談不攏，我當時覺得問題複雜，怕賣了有問題，也就
    沒有賣，被告一直叫我賣，後來介紹第二個買主劉時興，當時被告有說如果雙方
    有糾紛由買主來負責，合約上寫的清清楚楚，後來被告也有向我抽了肆拾萬元的
    佣金。我不會害被告。（你當初有跟被告講你所涉及官司的內容？我有說告訴人
    說房子只是信託登記，他要回日本，要把房子要回去，而且我有把沒有繳裁判費
    官司敗訴的事情告訴他。被告當時還說他會問他們公司的法律顧問及代書顧問，
    會找一個善意的第三人來買，他還把我的價錢壓低，那間房子四十八坪。」等語
    在卷。
(四)被告丁○○雖否認上情，但於原審已不諱言稱：「我有問過代書說如果所有權人
    有官司糾紛的話，可否辦理產權移轉，代書說要看產權謄本，如果產權謄本還是
    當事人的話就可以辦理」等語（見原審卷第三十一頁），足見其明知告訴人丙○○○對於系爭房地已獲勝訴判決，否則何須向代書詢問可否移轉所有權之事，被
    告嗣所辯：「我不知道房子有問題，我只知道她本身有官司」云云，無非避重就
    輕之詞，不足採信。
(五)至乙○○前揭證述，關於告知被告丁○○之內容，原固供稱：有告知被告房子有
    糾紛，告訴他房子還在打官司等語，但嗣已堅稱：被告就問我說這間房子為何沒
    有賣，我就把這間房子涉及到民事官司，敗訴之後，律師以自己的名義上訴，沒
    有繳裁判費，致遭駁回的事情告訴他，我有聽人家說不能賣，因為八十六年房子
    的官司輸了之後我知道不能賣，到八十八年也都沒有賣，一直到被告邀我要賣，
    我才告訴他那些事情，並且跟他說我跟日本人同居二十幾年的事等語，而衡情一
    般人對於訴訟之用語未必周延，是前開所有權移轉登記之民事訴訟雖於八十六年
    十月十四日即已判決確定在案，且訴訟當事人即原告為丙○○○，並非乙○○訴
    訟標的為所有權移轉登記而非確認信託關係存在，固見乙○○供稱：還在打官司
    ，我是告他沒有信託關係等，語意有誤，但應係未詳盡說明所致，自不足據為有
    利於被告之認定。再乙○○關於系爭房屋為何申請完稅證明之用途，原雖供稱：
    要求被告幫她查訟爭房地之稅賦，係因伊與日本人尚在訴訟中，要証明稅都是她
    在繳納，亦即查稅之目的係在提供作為不當得利民事訴訟資料之用，嗣供稱：委
    託丁○○之目的是在查八十七年度之稅單為何沒辦法請出來，是否還要再繳房屋
    稅，因涉及房屋稅單是否已變更為丙○○○名義之事，前後供述有異，且證人即
    代書徐進達供稱：乙○○迄於八十八年五月六日訂立買賣契約書時，始終未提出
    任何稅單予伊，證人甲○○於本院審理時亦證稱：「但是我記得有請丁○○去查
    一下欠缺的部分能不能請稅捐處發證明，丁○○請不出來，因為不是本人去申請
    。地價稅單是乙○○所有的土地總歸戶核定繳納，我們訴訟的只是其中一部分，
    後來我記得我有幫她去申請單獨的地價稅金額，是以她的名義申請，稅捐機關答
    覆只能給我們最近五年的，我是八十八年七月九日申請，結果給我們八十三年到
    八十七年的稅額資料。（原來欠缺的房屋稅單是哪些年度的？）六十八年上期、
    六十九年上下期、七十年上下期、七十一年上期、七十二年上期、七十三年下期
    、八十年全年期，其它從六十八年到八十六年的都有，那時我的訴訟資料是到八
    十六年。」，但並不影響乙○○已告知被告丁○○有關系爭房地判決內容之事實
    ，亦不能以乙○○前開證述之部分瑕疵，而全盤否認其供詞之真實信。再乙○○
    雖於原審法院八十五年度重訴第一０五六號民事判決判令應將系爭房地所有權移
    轉登記予丙○○○後，仍將系爭房房出租予日籍人士北哲夫，並於八十八年一月
    八日，以系爭房地為抵押擔保向華泰商業銀行貸得新台幣伍佰萬元等情，但與本
    件被告是否涉案無關，自不足據為有利於被告之認定。
(六)按刑法第三百五十六條損害債權罪之成立，固以其損害行為在「將受強制執行之
    際」為要件，然所謂受強制執行之際，係指債權人對債務人取得執行名義起，至
    強制執行程序完全終結前之期間而言，亦即債權人業已取得執行名義，而隨時可
    以聲請執行之情形，被告明知前開房地，業經法院判決應移轉登記予債權人確定
    ，在債權人尚未執行之前，逕自移轉登記予他人，自與法條所定之應受強制執行
    之際相符。至強制執行法第一百三十條第一項雖規定：「為執行名義之判決，係
    命債務人為一定之表示而不表示者，視為自判決確定時已為其意思表示。」，故
    債權人取得被告應將其所有土地移轉登記與債權人執行名義後，本毋庸聲請法院
    辦理，得單獨向地政機關辦理登記，惟該條係強制執行法對執行名義為一定意思
    表示而債務人不表示之情形，以其本無須法院之強制執行為介入，即可達其執行
    目的，故擬制地使其發生被告已為意思表示之效力，是債權人依法持執行名義單
    獨向地政機關申請辦理移轉登記之行為，本質上仍屬擬制的強制執行行為甚明，
    被告辯稱本件告訴人所持有判令乙○○應辦理所有權移轉登記之確定判決，係屬
    命債務人為一定意思表示之判決，即應視為自判決確定時債務人已為意思表示，
    既無尚須債務人更為給付之情事，自不生提付強制執行之問題，亦即並不該當刑
    法第三百五十六條所稱將受強制執行之際之構成要件云云，尚有誤會，不足採信
    。
(七)按刑法第三百五十六條所謂「債務人於將受強制執行之際，意圖損害債權人之債
    權，而毀壞、處分或隱匿其財產者」，法所處罰者在於具有前揭身分之債務人，
    意圖損害債權人之債權，而有「毀壞」、「處分」、「隱匿」其財產之行為，至
    前揭債權人將該財產「毀壞」、「處分」、「隱匿」後，該財產是否因第三人之
    行為而回復，則在所不問，否則將使保護債權人債權之立法意旨，繫於第三人是
    否回復該財產之不確定因素，而流於形式；查系爭房地雖於八十九年一月四日因
    撤銷所有權登記事件行政訴訟，經台北高等行政院八十九年十月九日北高百執全
    字第二號函辦理假處分，並經台北市古亭地政事務所將原登記名義人撤銷改登記
    為原權利名義人乙○○，有系爭房地九十年六月二十六日之登記謄本在卷可稽，
    然此乃被告丁○○與另案共犯乙○○於處分系爭房地後，系爭房地買受人劉時興
    與告訴人丙○○○針對地政機關究應將系爭房也登記在誰名下興訟，所為之暫時
    處分，回復原來之狀態，惟尚難據此解免被告丁○○與另案共犯乙○○於強制執
    行程序終結前，擅自處分（即法律上處分）系爭房地，而損害告訴人丙○○○之
    債權之罪責，被告執此爭辯，亦無足取。
(八)告訴人丙○○○於八十五年七月三十日具狀向原審法院民事庭提起民事訴訟，請
    求乙○○將系爭房地移轉登記之同時，雖以該起訴狀繕本送達時即八十五年八月
    二十六日，為終止信託關係之意思表示，但乙○○在告訴人丙○○○為終止信託
    關係之意思表示後，在未移還受託財產前，仍具有負擔處理他人事務之任務，是
    其為他人處理事務，竟意圖為自己不法之利益，而為違背其任務之行為，致生損
    害於本人之財產，亦應構成背信罪。再被告與乙○○於前開時地將系爭不動產，
    由被告代尋買主，透過不知情之仲介人員以一千零六十萬元代價，售與劉時興後
    ，嗣雖經丙○○○提起撤銷所有權登記事件之行政訴訟，經台北高等行政院八十
    九年十月九日北高百執全字第二號函辦理假處分，並經台北市古亭地政事務所將
    原登記名義人撤銷改登記為原權利名義人乙○○，有如前述，惟訊據被告矢口否
    認有向劉時興實施詐欺之犯行，並辯稱：乙○○係與住商不動產房屋仲介公司新
    生店簽約，而非與伊個人簽約，而依住商不動產之仲介實況，受託案件均與全部
    加盟住商體系之房屋公司流通，並非專由伊代尋買主，所有仲介人員於買主洽詢
    時，均係依不動產說明書，含產權調查表、物件、明細表向買主解說，以憑仲介
    交易，是伊對於相關人員並無任何指揮監督之權，且本案於本件交易完成前，伊
    均未曾與買方劉時興接觸過，自無向劉時興詐稱將出售自有房屋之可言。況伊並
    非一跑單幫之掮客，而係受僱於在國內品牌知名之住商不動產新生店，因本件仲
    介結果，本人可得之仲介獎金亦不過三至五萬元之數，斷無為損及買主劉時興之
    利益，而實施詐欺之可能等語。經查：被告雖與乙○○共犯背信罪，將前開房地
    仲介出售，並由乙○○收取價金，惟依其行為過程客觀觀察，乙○○於出售前開
    房地後，確已依約將該房地之所有權移轉登記與劉時興，是其在主觀上是否有詐
    欺劉時興之不法所有意圖，已有可疑。至前開房地嗣雖因告訴人丙○○○提起行
    政訴訟，致劉時興之登記名義遭到撤銷，然已難認定係在被告或乙○○得以預見
    之範圍，亦不得遽以推定被告事涉詐欺。此外，復查無其他積極證據足資認定被
    告涉有詐欺犯行，自屬不能認定被告此部分犯罪，附此敘明。
(九)綜上所述，被告對於系爭房地有關房屋稅之繳款名義人已變更為告訴人丙○○○
    及其權利歸屬之情形已知之甚詳，乃竟受乙○○之託，於八十八年五月六日，將
    系爭房地以一千零六十萬元出售予買主劉時興，並於同年月二十六日辦理移轉登
    記，其與乙○○就前揭於強制執行程序終結前，即擅自處分系爭房地之犯行，有
    犯意聯絡與行為分擔應可認定。本件事證明確，被告犯行堪以認定。
三、核被告所為，係犯刑法第三百五十六條之損害債權罪及同法第三百四十二條之背
    信罪。被告所犯前開二罪，互有方法結果之牽連關係，為牽連犯，應依法從一重
    之背信罪處斷。被告雖非告訴人丙○○○就系爭房地移轉登記部分之債務人，亦
    非受委任處理事務之人，但按因身分或其他特定關係成立之罪，其共同實施或教
    唆幫助者，雖無特定關係，仍以共犯論，刑法第三十一條第一項定有明文，本件
    被告與具有前開身分及特定關係之乙○○，就前揭犯行，互有犯意聯絡與行為分
    擔，依照前揭規定，仍應論以共同正犯。
四、原審據以論罪科刑，固非無見，惟查：原判決以告訴人丙○○○於八十五年七月
    三十日具狀向原審法院民事庭提起民事訴訟，請求乙○○將系爭房地移轉登記時
    ，已同時以該起訴狀繕本送達時即八十五年八月二十六日，為終止信託關係之意
    思表示，是以乙○○就系爭房地，即非基於信託關係為告訴人丙○○○處理事務
    甚明，故其上開所為，與刑法第三百四十二條第一項之背信罪構成要件有間，自
    不成立背信罪名，惟因公訴人指此與損害債權部分，有牽連犯關係，屬裁判上一
    罪關係，乃不另為無罪之諭知云云，尚有違誤。公訴人上訴意旨執此指摘原判決
    不當，為有理由，被告上訴意旨，否認犯罪，雖無理由，但原判決既有上開可議
    ，要屬無可維持，仍應由本院予以撤銷改判。爰審酌被告犯罪之動機、目的、所
    生危害、犯罪後之態度以及其僅為貪圖仲介佣金及業績致罹刑章，犯罪所得利益
    不多等一切情狀，量處如主文第二項所示之刑。被告行為後，刑法第四十一條之
    規定，業於九十年一月四日修正，同年月十日經總統公布施行，修正後條文為：
    「犯最重本刑為五年以下有期徒刑以下之刑之罪，而受六個月以下有期徒刑或拘
    役之宣告，因身體、教育、職業、家庭之關係或其他正當事由，執行顯有困難者
    ，得以一元以上三元以下折算一日，易科罰金。但確因不執行所宣告之刑，難收
    矯正之效，或難以維持法秩序者，不在此限。」，經比較新舊法結果，以新法有
    利於被告，應依刑法第二條第一項前段之規定，適用新法，就被告所處之刑，諭
    知易科罰金之折算標準。
據上論斷，應依刑事訴訟法第三百六十九條第一項前段、第三百六十四條、第二百九
十九條第一項前段，刑法第二條第一項前段、第二十八條、第三百五十六條、第三百
四十二條第一項、第三十一條第一項、第五十五條、第四十一條第一項、罰金罰鍰提
高標準條例第一條前段、第二條判決如主文。
本案經檢察官曾忠己到庭執行職務。
中      華      民      國     九十一   年      三      月      六      日
                              臺灣高等法院刑事第六庭
                                  審判長法  官  陳  春  秋
                                        法  官  徐  培  元
                                        法  官  高  明  哲
右正本證明與原本無異。
不得上訴。
                                        書記官  李  垂  福
中      華      民      國     九十一   年      三      月      六      日
附錄：本案論罪科刑法條全文
刑法第三百五十六條
債務人於將受強制執行之際，意圖損害債權人之債權，而毀壞、處分或隱匿其財產者
，處二年以下有期徒刑、拘役或五百元以下罰金。
刑法第三百四十二條
為他人處理事務，意圖為自己或第三人不法之利益或損害本人之利益，而為違背其任
務之行為，致生損害於本人之財產或其他利益者，處五年以下有期徒刑、拘役或科或
併科一千元以下罰金。
前項之未遂犯，罰之。
